【裁判字號】    88,易,902
【裁判日期】    890627
【裁判案由】    妨害公務
【裁判全文】
台灣苗栗地方法院刑事判決                          八十八年度易字第九二號
    公  訴  人  臺灣苗栗地方法院檢察署檢察官
    被      告  庚○○
右列被告因妨害公務案件，經檢察官提起公訴（八十八年度偵字第四三四三號、第四
四八七號），本院判決如左：
    主  文
庚○○對於公務員依法執行職務時，施強暴，處有期徒刑肆月，如易科罰金以佰元
折算壹日。
小鐵盒壹個沒收。
    事  實
一、庚○○患有憂鬱症及癡呆症，且本身有多年酗酒歷史，容易因一些挫折，使其易
    怒的情緒和衝動的個性惡化，而陷於精神耗弱狀態。因不滿本院對其所有土地為
    假處分裁定，民國八十八年八月二十五日上午十一時許，本院法官甲○○攜同書
    記官己○○、執達員乙○○及苗栗縣警察局大湖分局卓蘭分駐所協助執行員警丁○○、丙○○等公務員到苗栗縣卓蘭鎮○○里○○段第四十二地號現場，對其土
    地執行假處分，依法執行公務之際。於甲○○法官發號施令稱開始執行時，復激
    起其易怒情緒，並使其衝動的個性惡化，而陷於精神耗弱狀態，除口中叫罵裁判
    不公、遭人強佔土地等氣憤話外，竟基於妨害公務之犯意，施強暴，持其所有之
    小鐵盒一個，內裝發出惡臭味，類似尿液之不詳液體，朝法官、書記官及執達員
    等執行之公務員潑灑。致法官甲○○、書記官己○○、執達員乙○○等人均遭該
    不詳液體潑及，另亦波及其他在旁之人。旋因現行犯，為警員當場逮捕，並扣得
    其所有，供其犯罪所用之小鐵盒一個。
二、案經苗栗縣警察局大湖分局報請暨本院函請臺灣苗栗地方法院檢察署檢察官偵查
    起訴。
    理  由
一、訊據被告庚○○坦承有於上開時地潑灑液體及當時在場之警員有穿制服等情不諱
    ，核與証人己○○、乙○○、丁○○、丙○○証述之情節相符。並有丁○○、丙○○製作之報告及本院移送函所附之事發經過簽呈各一份在卷暨小鐵盒一個扣案
    可証。惟被告矢口否認有何妨害公務之犯行，辯稱：不知何人是法官，當時無人
    佩掛法官服務証，要求出示証件被拒絕，亦不知法官當天去做何事。因假處分執
    行超過裁定範圍，伊主觀上出於防衛家產，情急之下始潑水阻擋，不知如此是妨
    害公務云云。經查：
    （一）被告在警訊時自承：因該強制執行案要拆我的貨櫃屋及農作物，一時氣憤
          才用臭水潑向「執行人員」（見偵字第四三四三號卷第四頁反面）。又被
          告自承本院八十八年度執全字第二四七號假處分事件訂於八十八年八月二
          十五日指界的通知書伊確有收到（見本院八十八年十二月二十一日筆錄）
          。且參諸該卷，被告確於同年八月四日收受該通知，有送達回証一份在該
          卷可証。參諸被告在本院訊問時自承當天到現場的員警是著警察制服（見
          本院八十九年一月二十五日筆錄）暨當時在現場協助執行的警員丁○○、
          丙○○均証稱：被告是在法官講要強制執行時才將液體潑出（見偵字第四
          三四三號卷第二十三頁反面、本院八十九年一月二十五日筆錄）可知，被
          告應知當天是法院執行處的人到現場依法執行職務。
    （二）証人丁○○、丙○○均証稱：當天法官雖未佩戴服務証，但被告並未稱不
          知何人是法官，或要求法官出示証件，當時可以看出何人是法官，因法官
          有發號施令（見本院八十九年一月二十五日筆錄）。另証人己○○、洪誌
          聰均証稱：當天我們到現場後有向在場的人表示何人是法官、何人是書記
          官、執達員。且法官並非第一次到現場，之前八十八年七月二十六日亦到
          過現場一次，該次被告亦有在現場（見本院八十九年一月二十五日筆錄）
          。足見依上開種種情況顯示，被告應知現場何人是法官，且知當天法院的
          人去現場是要執行假處分。若被告不知何人是法官、書記官、執達員，何
          以知道要向渠等潑灑不詳液體？
    （三）又証人丁○○在本院訊問時証稱：當時法官有向當事人解釋只是假處分而
          已，不能阻撓執行（見本院八十九年一月二十五日筆錄）。且現場又有二
          名著制服的警員負責協助執行。另証人丁○○、丙○○在本院訊問時復証
          稱：在事發前被告原準備要潑灑，已經被制止一次，後被告又氣憤起來，
          持該鐵盒裝液體潑灑，我們來不及制止，他就潑灑過去（見本院八十九年
          一月二十五日筆錄）。衡情，被告既經告知，不能阻撓執行，現場復有員
          警，並曾制止其為該行為，被告應已充分知悉不能阻撓執行，且不得潑灑
          該不詳液體。況刑法第十六條規定：不得因不知法律而免除刑事責任。可
          見被告所辯不知如此是妨害公務云云，顯係卸責之詞。
    （四）綜上可知，被告所辯不知何人是法官，當時無人佩掛法官服務証，要求出
          示証件被拒絕，亦不知法官當天去做何事。因假處分執行超過裁定範圍，
          伊主觀上出於防衛家產，情急之下始潑水阻擋，不知如此是妨害公務云云
          ，均顯不足採信，本件事証明確，被告犯行應堪認定。
二、按刑法第一百三十五條第一項妨害公務罪之所謂「施強暴」，即使用暴力，屬於
    現實有形者而言。但不以用手腳直接對公務員之身體施強暴為必要，即以器物、
    液體為丟擲、潑灑，或間接對於公務員執行職務時所使用之器物，施以暴力，亦
    屬之。核被告庚○○於公務員依法執行公務時，持小鐵盒內裝發出惡臭味，類似
    尿液之不詳液體，朝公務員之身體潑灑，所為係犯刑法第一百三十五條第一項之
    妨害公務罪。公訴人認被告持類似尿液之液體潑灑公務員，除口中叫罵裁判不公
    、遭人強佔土地等氣憤話外，並無任何有形不法腕力之接觸，而認為不構成刑法
    第一百三十五條之妨害公務罪，係構成同法第一百四十條第一項之當場侮辱依法
    執行職務之公務員罪嫌云云，尚有未洽，惟起訴之社會基本事實均相同，起訴法
    條應予變更。又刑法第一百三十五條之妨害公務罪，屬妨害國家公務之執行，為
    侵害國家法益，並非侵害個人法益犯罪，如對於公務員二人以上依法執行職務時
    ，施強暴，其被害者為國家法益，並非公務員個人，仍屬單純一罪，故被告雖以
    液體同時潑灑甲○○法官、己○○書記官及乙○○執達員等人，仍為單純一罪。
    查被告有三十年以上的酗酒歷史，脾氣暴躁，自六年前開始與妻分居，酗酒情形
    加重，工作能力減退，情緒更不穩定，加上翌年其次子因車禍成植物人，更可能
    對被告心理造成重大打擊，被告又以喝酒方式抒解，而出現胃口差，睡不好，情
    緒低落等憂鬱症狀。八十八年間，被告曾因失眠、頭痛、記憶力減退而至國軍八
    ０三醫院求診，當時診斷為重度憂鬱症。且被告有明顯器質腦病變，ＭＭＳＥ分
    數只有十分，是合併重度憂鬱症與癡呆症。被告於陳述案發當時情形時，仍知對
    方是要執行其土地，知道當時的反應是保護家園。但被告本身的憂鬱症和癡呆症
    ，加上本身有多年酗酒歷史，都可能因為一些挫折，使其易怒的情緒與衝動的個
    性惡化，故判定被告於案發當時是處於心神耗弱狀態，有財團法人為恭紀念醫院
    八十九年四月十一日（八九）為恭醫字第０三五０號函暨所附之精神鑑定報告書
    一份在卷可憑。被告於行為時既處於精神耗弱狀態，依刑法第十九條第二項之規
    定減輕其刑。爰審酌被告之素行、本件犯罪之動機、目的、手段、所生危害及無
    視公權力，公然向公權力挑戰暨犯後否認犯行之態度等一切情狀，量處如主文所
    示之刑，並諭知易科罰金之折算標準。扣案之小鐵盒一個，係被告所有，供其犯
    罪所用之物，業據被告在警訊時供承在卷（見偵字第四三四三號卷第四頁反面、
    第五頁），併依刑法第三十八條第一項第二款之規定宣告沒收。
三、公訴意旨另以：被告庚○○於上開時地潑灑正依法執行職務之公務員時，另波及
    在場之戊○○律師，因認被告另涉犯刑法第三百零九條第二項之公然侮辱罪嫌云
    云。惟犯罪事實應依証據認定之，無証據不得推定其犯罪事實，刑事訴訟法第一
    百五十四條定有明文。訊據被告堅決否認有何公然侮辱之犯行。辯稱未有上開行
    為等語。經查：被告在警訊時已自承伊係「潑向執行人員」（見偵字第四三四三
    號卷第四頁反面），可見其施強暴的對象是在場執行公務之人員。且戊○○律師
    在警訊時陳稱：伊是側面被波及到（見偵字第四三四三號卷第六頁反面），核與
    警員丁○○、丙○○製作之報告上所載：被告當時是朝執行人員潑灑，因制止不
    及，致法官等人遭潑灑，另在場其他人則遭不同程度波及（見偵字第四三四三號
    卷第二十頁）之情節相符。況被告與戊○○律師既無恩怨，被告無對其潑灑之必
    要。矧液體潑灑出去，容易濺出水花，故即令因此被波及，但被告既無侮辱戊○○律師的故意或不確定故意，僅意外波及，應不構成上開罪名，惟因公訴人認被
    告此部分行為與其上開有罪部分有裁判上一罪之想像競合關係，故不另為無罪之
    諭知，附此敘明。
據上論斷，應依刑事訴訟法第二百九十九條第一項前段、第三百條、刑法第一百三十
五條第一項、第十九條第二項、第四十一條、第三十八條第一項第二款、罰金罰鍰提
高標準條例第一條前段、第二條，判決如主文。
本案經檢察官黃智勇到庭執行職務。
中      華      民      國    八十九    年      六      月    二十七    日
                                        台灣苗栗地方法院刑事庭
                                            法  官  劉  興  浪
右正本證明與原本無異。
如不服本判決，應於判決送達後十日內向本院提出上訴狀( 應附繕本 )，上訴於
臺灣高等法院台中分院。
                                            書記官  姜  守  琪
中      華      民      國   八十九     年      六      月    二十七    日
附錄論罪科刑法條
刑法第一百三十五條第一項：
對於公務員依法執行職務時，施強暴脅迫者，處三年以下有期徒刑、拘役或三百元以
下罰金。


司法院資訊處製作；財團法人民間司法改革基金會備份。
